---
title: "Подготовка данных в R"
---

```{r setup, include=FALSE}
source("../style.R")
```

## Подготовка данных

Любой анализ проще сделать в "окошечной" программе на готовых данных. 

А вот свести воедино данные, перевести их в правильный формат для анализа - это самое сложное. Пример - много спектров.

* Tidy data

```{r}
data(iris)
str(iris) # самая полезная функция для анализа объектов
```

* Импорт из разных форматов (ссылки для чтения)

```{r eval = F}
read.table()
readxl::read_excel() # sheet, na, range, skip
readr::read_csv()
gsheet::gsheet2tbl()
```

* Пустые значения

```{r eval = F}
naniar::vis_miss()
naniar::replace_with_na_at()
na.omit()
is.na()
is.null()
```

* Регистры текстовых значений и опечатки (unique, factor levels)

```{r eval = F}
# check
unique(my_data$var)
table(my_data$var)
levels(my_data$my_factor)
gghistogram(my_data$my_numbers)
mean(my_data$var)
my_data %>% summarise(n = n(), mean = mean(var), sd = sd(var))

my_data =
  my_data %>% 
  mutate(my_factor = my_factor %>% as.factor(), 
         my_num = my_num %>% as.numeric(),
         my_char = my_char %>% as.character(),
         my_percent = my_num * 100,
         my_dec_change = my_dec_change %>% str_replacel(".", ",") %>% as.numeric(),
         my_uppercase = my_uppercase %>% str_to_upper(),
         my_to_be_trimmed = my_to_be_trimmed %>% str_trim()) %>%
  select(-bullshit)

full_join(df1, df2, by=""key)
```

```{r}
# смотрим на данные
DAAG::cuckoos %>% str()
# значения
DAAG::cuckoos %>% ggboxplot("species", "length", col="species", add="jitter")
# нормальность
DAAG::cuckoos %>% ggqqplot("length") # общая - среднее по больнице
DAAG::cuckoos %>% ggqqplot("length", col = "species") # перекрываются
DAAG::cuckoos %>% ggqqplot("length", facet.by = "species") # отлично, но диапазоны значений разные, плохо видно
# шкалируем значения (z-трансформация:  x_scaled = (x-mean(x))/sd(x)  )
DAAG::cuckoos %>% 
  mutate(length_scaled = scale(length)) %>% 
  ggqqplot("length_scaled", facet.by = "species") # мы шкалировали все значения без разбивки на группы
DAAG::cuckoos %>% 
  group_by(species) %>% # разделяем на группы
  mutate(length_scaled = scale(length)) %>% # шкалируем внутри каждой группы, т.е. среднее в каждой группе теперь 0
  ggqqplot("length_scaled", facet.by = "species")
```

* wide to long, long to wide (пример того, зачем может быть надо)

```{r}
il = 
  iris %>% 
  gather("var", "value", -Species)

il %>% 
  group_by(Species) %>% 
  mutate(n = row_number()) %>% 
  spread("var", "value")

```

## Автоматизация действий в R

* Циклы и условия

```{r}
for (i in 1:10){
  print(i) # что-то делаем
}

for (i in 1:10) print(i) # если в одну строчку - можно проще

# теперь что-то полезное: посчитаем сумму квадратов отклонений
v = c(5, 6, 3, 4, 5)
mean_v = mean(v) # запоминаем, чтобы не повторять действие много раз
output = numeric(length(v)) # запоминаем результаты в вектор output нужной длины
for (v_i in v){ # перебираем номера элементов из вектора v
  output[i] = (v_i - mean_v)^2 # для каждого элемента считаем квадрат отклонений от среднего
}
output

# но можно проще - векторизованные операции
output = (v - mean_v)^2


# проверяем условия
length(output)

length(output) > 0

if ( length(output) > 0 ){
  print("Урра, у нас ненулевой вектор!")
} else {
  print("Упс, почему-то он обнулился!!!")
}

ouput_is_empty = ifelse( length(output) > 0, "не пустой", "пустой")

output > 1

output[ output > 1 ]
```

