---
title: "Установка R"
date: "`r format(Sys.Date(), '%Y.%m.%d')`"
---

```{r setup, include=FALSE}
source(paste0(here::here(), "/imports/style.R"))
```

# Установка базового пакета и RStudio

1. Установить `R-base` последней версии ([Windows](https://cran.r-project.org/bin/windows/base/), [MacOS](https://cran.r-project.org/bin/macosx/))
2. Установить `R-tools` последней версии ([Windows](https://cran.r-project.org/bin/windows/Rtools/), [MacOS (clang, gfortran)](https://cran.r-project.org/bin/macosx/tools))
3. Установить `RStudio` последней версии для своей операционной системы ([Windows/MacOS](https://www.rstudio.com/products/rstudio/download/#download))

# Установка необходимых пакетов

Есть два основных источника пакетов в `R`:

* `CRAN` - это основная коллекция пакетов, для установки которых нужно выполнить комманду
  ```r
  install.package('package_name')
  ```
  
* `Github` - это хранилище дополнительных пакетов от различных разработчиков (там же хранятся последние версии, еще не вошедшие в CRAN). Чтобы установить пакеты оттуда нужно выполнить комманду
  ```r
  devtools::install_github('author/package_name')
  ```

Для установки необходимых пакетов нужно выполнить следующий код

```{r echo=F, eval=T, cache=F}
source('http://tiny.cc/lpt_rpkgs')
build_list(from_scratch=T)
print_pkg_list()
```
Для упрощения процедуры, а также для возможности проверки успешности установки я написал скрипт, который все делает и печатает результат.

  ```r
  source('http://tiny.cc/lpt_rpkgs')
  build_list()
  print_pkg_list()
  install_pkgs()
  installation_report()
  ```

## Возможные проблемы

1. Русские имена в пути установки, решение - поставить в папку C:/R
2. Locale

```bash
echo "export LANG=en_US.UTF-8" >> ~/.bashrc && echo "export LC_ALL=en_US.UTF-8" >> ~/.bashrc && source ~/.bashrc
```

Еще, если жалуется на отсутствие gfortran, решение для MacOS (если R-tools не поможет)

```bash
/usr/bin/ruby -e "$(curl -fsSL https://raw.githubusercontent.com/Homebrew/install/master/install)"
brew install gcc # (gcc49, если старый mac)
```

Или тут еще есть ряд советов (https://thecoatlessprofessor.com/programming/)

## Установка пакетов на Mac

Пакеты для Windows устанавливаются в уже скомпилированном виде, поэтому это происходит быстро, а вот пакеты для Mac устанавливаются из "исходников". Поэтому может быть удобнее для этого использовать установщик `conda`.

1. Установить `conda` (см. [инструкцию](https://docs.conda.io/projects/conda/en/latest/user-guide/install/))
2. Настроить каналы с пакетами
  ```sh
  conda config --env --append channels r
  conda config --env --append channels conda-forge
  ``
2. Установить необходимые пакеты с помощью команды

```{r echo=F, eval=T, cache=F}
source('http://tiny.cc/lpt_rpkgs')
build_list(from_scratch=T)
print_conda_list()
```