---
title: "Импорт данных и их предобработка"
date: "`r format(Sys.Date(), '%Y.%m.%d')`"
---

```{r setup, include=FALSE}
source("../style.R")
```

# Импорт данных

## Тестовые наборы данных в `R` (datasets)

Их много, они есть в самом `R` и во многих пакетах.

```{r eval = T}
data(iris) # загрузим в память

# посмотрим
str(iris)
```

## Ввод данных непосредственно в `R`

Простые небольшие тестовые данные можно ввести/сгенерировать с помощью комманд. Далее приведен пример сгенерированных данных с использованием наиболее часто для этого используемых комманд.

```{r eval = T}
d = 
  data.frame(
    random_values = rnorm(n = 5, mean = 50, sd = 10), # rnorm() - случайные числа
    groups1 = c("Группа 1", 
                "Группа 1", 
                "Группа 1", 
                "Группа 2", 
                "Группа 2"), # c() - вектор (текст, названия групп)
    groups2 = c(rep("Группа 1", 3),  # тот же вектор, но иначе
                rep("Группа 2", 2)), # rep() - генерация повторов
    particular_values = c(56, 34, 56, 12, 199), # c() - вектор (числа)
    randomized_numbers = sample(1:5) # sample() - случайно перестановленные числа 1-5
  )

d

str(d)
```

## Импорт из буфера обмена (скопировано в Excel)

Быстрый способ для начинающих - открыть таблицу в Excel, скопировать и вставить в `R`.

```{r eval = T}
copypasted = 
"Names 	Values
Vasya	160.6
Katya	170
Fedya	180"

# sep - разделитель (табуляция), dec - десятичный разделитель, header - присутствуют ли 
d = read.table(text = copypasted, sep = "\t", dec = ".", header = T) 

d
```

## Импорт из файлов

Самый продвинутый пакет для импорта из разных форматов - `rio`. Там есть две отличные функции - `import()` и `export()`. Они сами пытаются справиться со всеми возможными форматами. Если не узнает формат - можно ей помочь, указав его. 

[Здесь](https://cran.r-project.org/web/packages/rio/vignettes/rio.html) можно побольше почитать про него.

```{r eval = T}
# можно открыть файл в форматах XLS/XLSX
iris_xlsx = rio::import("../data/iris.xlsx")
# можно открыть файл в формате CSV
iris_csv = rio::import("../data/iris.csv")
# если функция не может определить формат - можно его указать
iris_csv = rio::import("../data/iris.csv", format = "csv")
# можно открыть файл с сайта
iris_from_web = rio::import("https://github.com/lapotok/biochem_r_course/raw/master/data/iris.xlsx")

head(iris_xlsx)
rio::export(iris_xlsx, "../data/iris2.txt")
```

Не все файлы состоят только из целевой табличной информации. Например, файл спектра, генерируемого прибором Ultraspec 2100 pro, содержит в первых строках таблицы метаданные про измерение.

```{r eval = T}
# файл с метаданными и табличкой
spectrum = rio::import("../data/BSA_spectrum.xlsx")
str(spectrum) # фигня!
head(spectrum, n = 20) # ага, надо начать с 18 строки!
spectrum = rio::import("../data/BSA_spectrum.xlsx", skip = 17)
str(spectrum) # отлично!
head(spectrum)
```

Импортируем текстовый файл, разделенный знаками табуляции (формат "tsv"), также содержащий метаданные. Вот как он выглядит.

```
LABSYSTEMS GENESIS V3.05   Results   Wednesday, 09 January 2019   17:29
Raw data filename     : C:\genlite\protocol\09JAN19W.001
Processed by Protocol : c:\genlite\protocol\450.prt
Plate layout file     : c:\genlite\protocol\450.plt
Reading type          : Single Wavelength, One Reading
Instrument version    : MULTISKAN EX    PRIMARY EIA V. 2.3          
Filter 1              : 450nm
Lag time              : 00:00:00
Mix                   : NO

Raw data values (calculated):
   1      2      3      4      5      6      7      8      9      10     11     12     
A  3.021  2.942  2.961  2.980  2.335  1.102  0.482  0.273  0.140  0.102  0.096  0.105 
B  3.387  3.739  3.062  3.438  2.234  1.215  0.583  0.278  0.200  0.163  0.179  0.219 
C  3.137  2.953  2.924  2.939  2.366  1.266  0.579  0.276  0.209  0.130  0.125  0.108 
D  0.038  0.035  0.034  0.033  0.033  0.032  0.034  0.030  0.046  0.032  0.033  0.031 
E  0.035  0.031  0.035  0.034  0.034  0.033  0.044  0.046  0.046  0.037  0.047  0.036 
F  0.035  0.032  0.034  0.039  0.036  0.033  0.032  0.032  0.034  0.033  0.034  0.033 
G  0.032  0.033  0.035  0.035  0.038  0.033  0.035  0.033  0.036  0.035  0.037  0.034 
H  0.044  0.047  0.045  0.043  0.045  0.043  0.034  0.036  0.035  0.032  0.034  0.032 
```
А теперь попробуем из него вытащить нужные данные.

```{r eval = T}
plate = rio::import("../data/plate_raw_data/09Jan19P.001", format = "tsv", skip = 10)
str(plate)
head(plate, n = 20)
```

А если таких файлов много? Надо создать список нужных файлов и по очереди загрузить их в цикле.

```{r eval = T}
path = "../data/plate_raw_data"
dir(path)
dir(path, pattern = ".001$") # ограничим набор

plates = list() # сюда будем сохранять данные
for(file in dir(path, pattern = ".001$")){
  filename = paste(path, file, sep = "/")
  print(filename)
  plates[[filename]] = rio::import(filename, format = "tsv", skip = 10)
}

plates
```

Как правило, для большей части файлов этого бывает достаточно.

Если требуется указание дополнительных параметров (десятичный разделитель, пустые значения и т.п.), можно обратиться к другим функциям.
