---
title: "Импорт данных и их предобработка"
editor_options:
  chunk_output_type: console
date: "`r format(Sys.Date(), '%Y.%m.%d')`"
---

```{r echo = F}
knitr::opts_chunk$set(fig.width=4, fig.height=4) 
```

# Импорт файлов и исправление ошибок

+ разные форматы
+ множественный импорт
+ типы ошибок
+ исправление в Excel vs R
+ типы проверок и корректировки - возможность универсальной функции
+ экспорт исправленного файла, комманд, среды

Скачаем тестовый файл. 

Для этого надо перейти по [ссылке](https://github.com/lapotok/biochemstat2019/blob/master/data/iris.xlsx?raw=true) и сохранить его вручную в нужную папку. 

Однако это можно сделать и с помощью `R`. Для этого сначала сгенерируем имя временного файла и сохраним его в переменную tmp (или же вы можете прописать путь к папке и имя файла, если далее хотите с ним иметь дело), затем сохраним в него скачанный файл. После завершения работы скрипта временный файл будет удален, а если Вы сами указали путь и имя файла, тогда он останется.

```{r}
tmp = tempfile() # создадим временный файл
tmp # имя этого файла

# скачиваем файл по ссылке
download.file("https://github.com/lapotok/biochemstat2019/blob/master/data/iris.xlsx?raw=true", tmp)
```

Т.е. с помощью данных команд мы скачали файл во временный файл с названием <tt>`r tmp`</tt>.

Если нам требуется открыть какой-то файл на компьютере, то нам нужно указать путь до него ([тут](https://www.dummies.com/programming/r/how-to-work-with-files-and-folders-in-r/) инструкция). Вкратце, в `R` есть домашняя папка по умолчанию, путь к которой вы можете узнать с помощью функции `getwd()`. Чтобы открыть нужный файл Вам потребуется либо положить файл в эту папку и указать только название файла, либо прописать полный путь к файлу, например <tt>C:/User/username/folder/subfolder/filename.xlsx</tt>. Самый продвинутый способ работы с путями к файлам - это создать проект в RStudio и класть необходимые файлы (как файлы данных, так и далее генерируемые скрипты) в папку или подпапки проекта (более подробно об этом можно почитать [здесь](https://bookdown.org/ndphillips/YaRrr/projects-in-rstudio.html), [здесь](https://r4ds.had.co.nz/workflow-projects.html) или [здесь](https://www.tidyverse.org/blog/2017/12/workflow-vs-script/)).

Теперь этот файл можем открыть. Форматов бывает много, однако одна из наиболее продвинутых библиотек `rio` позволяет открывать практически любые распространенные форматы.

```{r}
library(rio)
suppressPackageStartupMessages(library(tidyverse))
suppressPackageStartupMessages(library(magrittr))
my_iris = import(tmp, format = "xlsx")
my_iris %>% str()
my_iris$Species %>% unique()
```

Видим, что файл открылся правильно, т.к.

+ правильное число строк и столбцов
+ числовые переменные действительно имеют тип `num` (а не текстовый тип `chr` и не фактор `factor`)
+ в списке видов нет ничего лишнего, никаких ошибочно написанных

Теперь для разнообразия откроем файл с ошибками.

```{r}
# так можно скачивать файлы из интернета во временный файл, чтобы потом открывать
tmp = tempfile() # генерируем название временного файла
download.file("https://github.com/lapotok/biochemstat2019/blob/master/data/bad_data_example.xlsx?raw=true", tmp) 
bad = import(tmp, format = "xlsx")
bad %>% str() # смотрим на типы данных разных переменных
bad$Species %>% unique() # все ли названия правильные? нет ничего лишнего?
bad$"Пол" %>% unique() # должно быть 2 пола или пропуск в данных, так ли это?
```

Какие могут быть ошибки в данных? В файле, который мы рассматриваем в качестве антипримера есть следующие ошибки

* неправильный десятичный разделитель в `Weight` и как следствие вся переменная определяется как строковая, а не численная
* пропущенные данные, абы как названные (надо составить указания для `R` в формате регулярных выражений, что заменять на `NA` без кавычек - специальное обозначение для пропущенных данных)
* русскоязычные названия переменных и названия с пробелами, что может вызывать неудобство в работе, например необходимость их закавычивать при обращении к ним (```bad$`Num ticks` ```)
* в колонке "Пол" буквы разного регистра обозначают одно и то же

Какие-то из ошибок можно исправить уже на этапе подготовки данных (см. [рекомендации](http://www.sthda.com/english/wiki/best-practices-in-preparing-data-files-for-importing-into-r)). Идеальная форма представления данных воплощается в концепте ["tidy data"](https://vita.had.co.nz/papers/tidy-data.pdf).

Учимся исправлять ошибки, которые мы уже научились находить. 

```{r}
library(naniar)
good = 
  bad %>%
  mutate(Weight = str_replace(Weight, ",", ".")) %>% # исправляем ошибку: заменяем , на .
  mutate(Weight = as.numeric(Weight)) %>% # теперь изменяем тип переменной на числовой
  rename(Gender=`Пол`, Num_ticks=`Num ticks`) %>% # переименовываем переменные, чтобы дальше было удобнее
  replace_with_na_all(~ str_detect(.x, regex("(^na$)|(.*hz.*)|(.*\\?.*)", ignore_case = T))) %>% # заменяем на NA (см. дальше)
  mutate(Gender = toupper(Gender)) # для унификации заменяем все буквы на большие

# а теперь как?
good %>% str()
good$Species %>% unique()
good$Gender %>% unique()
```

Здесь стоит отдельно остановиться на выражении `regex("(^na$)|(.*hz.*)|(.*\\?.*)", ignore_case = T)`. Речь идет об использовании регулярных выражений. Это способ указывать критерий для поиска или замен в строках. Простейший житейский пример регулярного выражения (правда, синтаксис там не очень правильный, зато понятный) - это когда мы выбираем файлы Excel выражением `*.xls(x)`. 

Здесь я приведу один пример работы с ними: проверяем адреса электронной почты на правильность (это простенький пример, не претендующий на абсолютную правильность).

```{r}
# поиск по паттерну
mails = c("good@mail1.ru",
          "good@mail2.ru",
          "bad@mail@ru",
          "another*bad@mail.ru") # список адресов

mail_regex = "^[A-Za-z0-9.+_-]+@[A-Za-z0-9.+_-]+\\.[A-Za-z0-9.+_-]{2,}$" # регулярное выражение

str_detect(mails, mail_regex) # проверяем адреса на соответствие выражению
```

Разберем по частям

+ `^` в начале обозначает, что мы ищем с начала строки включительно, а `$` - что искомый элемент заканчивается концом строки; т.е. в итоге мы хотим чтобы строка полностью соответствовала шаблону, а не ее какая-то часть;
+ `[A-Za-z0-9.+_-]` - это любой из символов в скобках, причем все большие буквы задаются диапазоном `A-Z`; аналогично задаются все маленькие и все цифры;
+ `[A-Za-z0-9.+_-]+` - это вышеупомянутые символы, которые повторяются 1 и более раз (это указывается символом `+`; если может быть 0 и более раз, то используем символ `*`; чтобы в явном виде указать диапазон используем синтаксис `{min,max}`);
+ `.` вне скобок обозначает любой символ, поэтому для обозначения точки нужно использовать сочетание `\\.`.

Здесь я не буду подробнее останавливаться на регулярных выражениях, Вы можете подробнее прочитать про это по ссылкам далее [[1](https://stringr.tidyverse.org/articles/regular-expressions.html), [2](https://github.com/rstudio/cheatsheets/blob/master/regex.pdf), [3](https://cran.r-project.org/web/packages/naniar/vignettes/replace-with-na.html)].

# Манипуляции с данными

Наиболее удобный вид для работы с большинством данных - `data.frame` (или ее современный аналог `tibble`, с которым мы далее по умолчанию будем работать). Когда мы импортируем данные из файлов Excel или CSV, это как раз тот формат, который импортированные данные будут иметь по умолчанию. Рассмотрим пример данных и возможные способы их преобразования.

```{r}
# структура таблицы
my_iris %>% str()

# фильтрация строк таблицы по какому-то критерию
my_iris %>% 
  filter(Sepal.Width < 2.4)

my_iris %>% 
  filter(Species != "versicolor" & Sepal.Width < 2.4)

# группировка строк по какому-то признаку и анализ внутри каждой группы

my_iris %>% as_tibble()

my_iris %>% 
  group_by(Species) # вроде ничего не поменялось, кроме служебной информации

my_iris %>% 
  group_by(Species) %>% 
  nest() # вот как R теперь видит таблицу: набор подтаблиц для каждой группы

my_iris %>% 
  group_by(Species) %>% 
  nest() %>% 
  filter(Species == "setosa") %>% 
  .[["data"]] %>% .[[1]] # вот что лежит в одной такой подтабличке для группы setosa

my_iris %>% 
  group_by(Species) %>% 
  summarise(n = n(), # число строк в каждой подгруппе
            mean_petal.length = mean(Petal.Length)) # вычисляем что-то для каждой подгруппы
```

Дополнительные примеры по манипуляциям с данными Вы можете посмотреть [здесь](https://rafalab.github.io/dsbook/tidyverse.html) и [здесь](https://r4ds.had.co.nz/transform.html). 

# Визуализация данных по группам

Предположим, что у нас есть три группы мышей: R, E1, E2 (контроль и две опытные, после обработки разными лекарствами). Нам нужно каким-то образом организовать имеющиеся данные, чтобы их удобно было обрабатывать. Какие есть варианты?

```{r}
# просто 3 объекта
R = rnorm(20, 36.3, 3.4)
E1 = rnorm(20, 36.3, 3.4)
E2 = rnorm(20, 30.0, 3.4)

# список из 3х объектов
mice_list = list(R=R, E1=E1, E2=E2)
mice_list

# таблица (широкий формат)
mice_tibble_wide = tibble(R=R, E1=E1, E2=E2)
mice_tibble_wide

# таблица (длинный формат)
mice_tibble_long = tibble(
  group = rep(c("R", "E1", "E2"), each = 20),
  values = c(R, E1, E2)
)
mice_tibble_long
```

С отдельными объектами для групп не понятно что делать, как и со списком. Таблица в широком формате чуть более функциональна, однако ее структура нарушает базовое правило таблицы данных (строки-наблюдения и колонки-признаки, т.к. разные наблюдения не только в разных строках, но и в разных колонках). В `R` можно легко преобразовывать таблицы из формата wide в long и наоборот.

```{r}
mice_tibble_wide

mice_tibble_wide %>% 
  pivot_longer(everything(), # я указал все колонки, а можно брать только часть
               names_to = "group", # имя новой колонки с названиями групп
               values_to = "values") # имя новой колонки со значениями признака

mice_tibble_long # каждая строка - наблюдение

mice_tibble_long %>% 
  pivot_wider(names_from = group, # колонка, в которой хранится принадлежность наблюдения к группе
              values_from = values, # колонка со значениями признака
              values_fn = list(values = list)) %>% 
  unnest(cols = c(R, E1, E2))
```

## Представление данных - графики ggplot

Первый шаг к пониманию данных - визуализация данных. В `R` есть 2 принципиально разных системы построения графиков: `base R plots` и `ggplot`. Первая - более быстрая, но древняя и убогая, а вторая - более современная, настраиваемая, но немного более сложная.

```{r}
# base R plot
boxplot(
  values ~ group, # формула, обозначающая значения ~ группирующая_переменная
  mice_tibble_long # данные
)
points(
  values ~ as.factor(group), # для построения графика группирующая переменная должна иметь численное представление
  mice_tibble_long
)


# ggplot
ggplot(
  data = mice_tibble_long, # таблица с данными
  mapping = aes(x = group, y = values) # что по X, что по Y
) + # символ "+" используется для сборки графика из частей
  geom_boxplot() + # слой боксплота
  geom_point() # слой точек поверх
```

Графики `ggplot` более стильные и настраиваемые. Для примера изменим стиль графика и добавим к нему доверительные интервалы для групповых средних.

```{r}
# создаем вспомогательную таблицу с данными для доверительных интервалов
mice_stats = 
  mice_tibble_long %>%
  group_by(group) %>%
  summarise(
    n = n(),
    mean = mean(values),
    sd = sd(values)
  )
mice_stats

g = # график можно сохранить в объект
  ggplot(mice_tibble_long, aes(x = group, y = values)) +
  geom_boxplot(outlier.shape = NA) + # не показываем "выбросы"
  geom_point(position = position_jitter(.1), # чуток "рассеиваем" точки
             fill = "black",
             alpha = .3, size = 2.5)

g # вызывая объект с графиком мы рисуем график

g2 =
  g + # к уже готовому объекту можно добавить новые слои и настройки
  geom_errorbar(
    data = mice_stats, # доверительные интервалы строим из данных в отдельной табличке
    mapping = aes(x = group, 
                  y = NULL, # чтобы не было ошибки
                  ymin = mean - 2 * sd / sqrt(n), # считаем границы доверительного интервала
                  ymax = mean + 2 * sd / sqrt(n)
              ),
    size = 1.2, width = .2, color = "red") + # настройки стиля
  theme_classic(base_size = 17, base_family = "Impact") # меняем тему и шрифт
g2
```

# Сохранение данных

В `R` вы можете иметь полный контроль над тем, что за файлы открывать и в каком виде что сохранять.

+ можно сохранять файлы с результатами (таблицы, графики, отчеты)
+ можно сохранять объекты (или набор объектов, или даже текущую среду со всеми загруженными объектами)

Итак, сохраняем таблицу

```{r eval=F}
# куда сохраняем?

# в текущий путь
getwd() 
export(good, "good.xlsx") # xlsx
export(good, "good.csv") # csv
export(good, "good", format = "xlsx") # xlsx

# в другое место
export(good, "D:/custom_folder/good.xlsx")
```

Еще можем сохранить графики

```{r eval=F}
# любой формат к Вашим услугам!
ggsave("my_plot.png", g, width = 4, height = 4)
ggsave("my_plot.pdf", g, width = 4, height = 4)
ggsave("my_plot.tiff", g, width = 4, height = 4)
ggsave("my_plot.svg", g, width = 4, height = 4)

install.packages("export")
library(export)
graph2ppt(g2, file="ggplot2_plot.pptx", width=4, height=4)
```

И наконец, можно сохранять уже хранящиеся в памяти объекты 

```{r eval = F}
# можем выбрать сами, какие объекты сохранять (это предпочтительно!)
save(good, bad, g, g2, file = "selected_objects.RData")

# или можно автоматически все объекты сохранить
ls(all.names = TRUE)

save(list = ls(all.names = TRUE), file = "all_objects.RData")
```