---
title: "Untitled"
output: html_document
editor_options: 
  chunk_output_type: console
---

На первом занятии: основы синтаксиса, щупание типов данных

занятие 2:

+ импорт разных форматов, чистка данных, манипуляции и tidy data
+ параметрические методы: АНОВА, t-тест, регрессия

# Импорт

открываем разные форматы

```{r}
library(tidyverse)
library(magrittr)
library(rio)

# импортируем "хороший файл"
iris = import("data/iris.xlsx") # rio::import
# * смотрим что получилось, типы данных, сколько чего где, какие типы данных

# импортируем "плохой" файл
bad = import("data/bad_data_example.xlsx") 
# что не так?
# * ошибки, пропуски

# исправляем ошибки - интерактивно
bad %>% 
  mutate(
    Weight = str_replace(Weight, ",", ".") %>% as.numeric(),
    Species = str_replace(Species, "Genus1 sp$", "Genus1 sp."), # $ symbol magic
    Species = str_replace(Species, "Genus1 spp.$", "Genus1 sp."),
    Species = na_if(Species, "NA"),
    Species = na_if(Species, "Na"),
    Species = na_if(Species, "na"),
    Species = ifelse(str_detect(Species, ".*hz.*"), NA, Species),
    Species = ifelse(str_detect(Species, ".*\\?.*"), NA, Species),
    `Пол` = toupper(`Пол`)
  )

# еще круче ;)
bad %>% # выражение равносильно bad = bad %>%
  rename(Gender=`Пол`, Num_ticks=`Num ticks`) %>% # переименовываем переменные, чтобы дальше было удобнее
  mutate(Weight = str_replace(Weight, ",", ".")) %>% # исправляем ошибку: заменяем , на .
  mutate(Weight = as.numeric(Weight)) %>% # теперь изменяем тип переменной на числовой
  replace_with_na_all(~ str_detect(.x, regex("(^na$)|(.*hz.*)|(.*\\?.*)", ignore_case = T))) %>% # заменяем на NA (см. дальше)
  mutate(Gender = str_to_upper(Gender)) %>% # для унификации заменяем все буквы на большие
  mutate_at(c("Species", "Gender"), as.factor) # делаем факторами категориальные переменные```

# Параметрические методы

Параметричность: принадлежность данных к определенному распределению (которое характеризуется своими параметрами). Можно подобрать параметры для такого распределения (пример - нормальное, считаем среднее и дисперсию). Т.к. мы говорим, что ожидаем определенное распределение (это уже значительная информация), то тогда мы можем делать более громкие выводы. *Пример - животные.*

Задача: сравнить средние значения в группах и понять, есть ли различия. 
Фактически, проверяем, могли ли наблюдаемые различия получиться случайно. Простейший случай - две группы.

```{r}
set.seed(1)
a = rnorm(20, mean = 55, sd = 10)
b = rnorm(20, mean = 65, sd = 10)
b2 = rnorm(20, mean = 65, sd = 10)
```

Первым делом - визуализация!

```{r}
# data frame - базовый формат! tibble - последний писк моды
d = tibble(
  a = a,
  b = b, 
  b2 = b2
)

d %>% 
  mutate(n=1:n()) %>% 
  pivot_longer(-n, names_to = "variables", values_to = "values")
```

```{r}
# переделываем формат
groups = 
  data.frame(
    group = rep(c("a", "b", "b2"), each=20), # a a a ... b b b ... b2 b2 b2 ...
    values = c(a, b, b2)
  )

# простые графики
plot(groups)
points(groups)

# продвинутые графики
g = ggplot(groups, aes(x=group, y=values)) + 
  geom_boxplot() +
  geom_point() +
  theme_bw()

# что еще можно делать - всякие настройки
g1 = # сохраняем 
  ggplot(groups, aes(x=group, y=values)) + 
  geom_boxplot(outlier.shape = NA) +
  geom_point(position = position_jitter(.1), alpha=.3, size=2) + 
  theme_classic()
g1 # печатаем

# считаем параметры для каждой группы [дз - то же посчитать в цикле]
groups_stats = 
  groups %>% 
  group_by(group) %>% 
  summarise(n = n(),
            mean = mean(values), 
            se = sd(values)/sqrt(n),
            se_l = mean-2*se,
            se_u = mean+2*se)

g1 + 
  geom_errorbar(data = groups_stats,
                mapping = aes(x = group, ymin = se_l, ymax = se_u, y = NULL),
                width=.2, color="red")
```

Альтернативная трактовка - модель. Моделируем предсказание и смотрим, помогает ли группирующая переменная предсказать значение.

Множественные сравнения. Симуляции.
