---
title: "Сравнение двух групп: количественные данные"
output: html_document
editor_options: 
  chunk_output_type: console
---

# Что уже умеем?

+ базовые манипуляции
+ импорт файлов
+ регулярные выражения
+ построение графиков: `base R`, `ggplot`

# Сравнение групп

```{r}
suppressPackageStartupMessages(library(tidyverse))
suppressPackageStartupMessages(library(magrittr))
```

Еще примерчик на регулярные выражения (замена по паттерну)

```{r regex_replacement}
some_text = '
Белоусов Всеволод Вадимович

- Выпускник кафедры биохимии Биологического факультета МГУ, доктор биологических наук
- Заведующий лабораторией редокс-регуляции РНИМУ имени Н.И. Пирогова
- Заведующий лабораторией молекулярных технологий ИБХ РАН
- Профессор РАН
- Член редколлегии журналов MethodX (Elsevier), Вестник РГМУ. Рецензент журналов FEBS journal, JACS, Chemical Science, Antioxidants & Redox signaling, Nature Communications, Nature Methods, Nature Chemical Biology, Scientific reports, JBC и мн. др., эксперт научных фондов РФФИ, РНФ, WellcomeTrust, European Research Council, Netherlands Organization for Scientific Research, The French National Research Agency и др.
- Преподаватель и лектор, “Advanced light microscopy techniques” практический курс, EMBL Heidelberg, 2015, 2016, 2017, 2018 , лектор, "Redox regulation of metabolic processes" FEBS advanced course, Spetses, Greece, 2016, лектор, “3rd advanced course in Optogenetics”, Institute Curie, Paris 2016.
- Организатор EMBO Conference on Redox Biology, Москва - Санкт-Петербург 2017, организатор визита Джеймса Уотсона в Россию с циклом научно-популярных лекций «70 нескучных лет в науке», Москва - Санкт-Петербург 2017 и других мероприятий
- автор большого числа научных публикаций
- лауреат многочисленных премий и наград
'

cat(str_replace_all(some_text, "\n- ([^\n]+)", "\n<li>\\1</li>"))
```

Визуальное сравнение 2 и более групп - пример с разной дисперсией

```{r anova_viz_hilowvar}
set.seed(1)
hi_var_anova = 
  tibble(
    groups = rep(c("A", "B", "C"), each = 20),
    values = c(
      rnorm(20, mean = 35, 10),
      rnorm(20, mean = 35, 10),
      rnorm(20, mean = 39, 10)
    )
  )

hi_gg = 
  hi_var_anova %>% 
  ggplot(aes(x = groups, y = values)) +
  geom_boxplot() + 
  geom_point(position = position_jitter(.1)) +
  coord_cartesian(ylim=c(10, 60)) +
  ggtitle("High variance")


library(tidyverse)
library(magrittr)
library(rstatix)

low_var_anova = 
  tibble( # tidyverse: data.frame
    groups = rep(c("A", "B", "C"), each = 20),
    values = c(
      rnorm(20, mean = 35, 2),
      rnorm(20, mean = 35, 2),
      rnorm(20, mean = 39, 2)
    )
  )

low_gg = 
  low_var_anova %>% 
  ggplot(aes(x = groups, y = values)) +
  geom_boxplot() + 
  geom_point(position = position_jitter(.1)) +
  coord_cartesian(ylim=c(10, 60)) +
  ggtitle("Low variance")


suppressPackageStartupMessages(library(cowplot))
plot_grid(hi_gg, low_gg) # cowplot
```

Проверка предпосылок - нормальность и гомогенности дисперсии; размер выборок - влияет на формулу и тип ANOVA (I, II, III)

```{r norm_homosk_tests}
# проверка нормальности
library(ggpubr)
low_var_anova %>% 
  ggqqplot("values", facet = "groups") # ggpubr

# H0: распределение нормально, p.value > 0.05 => H0 верна
low_var_anova %>% 
  group_by(groups) %>% 
  summarise(normality = shapiro.test(values)$p.value)

# H0: дисперсия гомогенна, p.value > 0.05 => H0 верна
low_var_anova %>% levene_test(values ~ groups) # rstatix
# убираем warning: более правильные типы данных
low_var_anova %>% levene_test(values ~ as.factor(groups))
```

Непрерывные признаки - точечные оценки
```{r point_est}
low_var_anova %>% 
  group_by(groups) %>% 
  summarise(mean = mean(values),
            median = median(values))
```

Непрерывные признаки - интервальные оценки, доверительные интервалы

```{r interval_est}
low_var_anova %>% 
  group_by(groups) %>% 
  summarise(mean = mean(values),
            sd = sd(values),
            q1 = quantile(values, .25),
            q3 = quantile(values, .75),
            n = n(),
            ci_low = mean - 2* sd / sqrt(n),
            ci_hi = mean + 2* sd / sqrt(n))
```

Попарные сравнения + множественные сравнения

```{r pairwise}
# все тесты из библиотеки rstatix
# effect size
low_var_anova %>% 
  cohens_d(values ~ groups) # (mean1 - mean2)/pooled_sd

# parametric: T-test (significance + multiple testing)
low_var_anova %>% 
  t_test(values ~ groups) # (mean1 - mean2)/SE*; SE = SD/sqrt(n)

# nonparametric: Wilcoxon test (Mann-Whitney)
low_var_anova %>% 
  wilcox_test(values ~ groups)

# nonparametric: permutation test - меняем "подписи" и сравниваем различия
AC = 
  low_var_anova %>% 
  filter(groups %in% c("A", "C"))

means = 
  AC %>% 
  group_by(groups) %>% 
  summarise(mean = mean(values))

means
means_diff = means$mean[1] - means$mean[2] # difference statistic

N = 1000
means_diffs_random = numeric(N)
for(i in 1:N){
  means = 
    AC %>% 
    mutate(groups = sample(groups)) %>% # relabel
    group_by(groups) %>% 
    summarise(mean = mean(values))
  means_diffs_random[i] = means$mean[1] - means$mean[2] # H0 difference statistic
}

tibble(x = means_diffs_random) %>% 
  ggplot(aes(x=x)) +
  geom_histogram() +
  geom_vline(xintercept = means_diff, col = "red", linetype = "dashed")
```

Разные типы T-теста

```{r}
# 3 попарных сравнения + поправка на множественные сравнения
low_var_anova %>% 
  t_test(values ~ groups) # (mean1 - mean2)/SE*; SE = SD/sqrt(n)

# две группы => сравнение средних между двумя группами (есть различия?)
AC %>% 
  t_test(values ~ groups) # (mean1 - mean2)/SE*; SE = SD/sqrt(n)

# одна группа => сравниваем среднее группы с каким-то значением
A = AC %>% filter(groups == "A")
C = AC %>% filter(groups == "C")
# сравниваем среднее группы с конкретным значеним (равно или нет?)
A %>% t_test(values ~ 1, mu = 34) # p.value < 0.05 => видимо не равно
# сравниваем среднее группы с конкретным значеним (больше или нет?)
A %>% t_test(values ~ 1, mu = 34, alternative = "less") # p.value >> 0.05 => скорее всего больше

# парный тест: сравниваем параллельные (связанные, зависимые) наблюдения
# например: вес одних и тех же мышей до и после приема препарата
AC %>% t_test(values ~ groups, paired = T)

# разбираемся с парным тестом
AC_delta = tibble(
  "A = before" = A$values, 
  "C = after" = C$values, 
  delta = C$values - A$values # before - after
)
AC_delta

# парный тест - это сравнение значений разницы с 0
AC_delta %>% t_test(delta ~ 1, mu = 0)
```