---
title: "Обработка данных по кинетике"
output: html_document
editor_options: 
  chunk_output_type: console
---

# Преамбула

```{r}
suppressPackageStartupMessages(library(tidyverse))
suppressPackageStartupMessages(library(magrittr))
suppressPackageStartupMessages(library(drc))
```


# Кинетические кривые

Рассмотрим тестовые данные определения начальной скорости.

```{r, fig.height=3, fig.width=4}
initrate_data = 
  tibble(
    time = c(0, 0.4, 0.8, 1,  1.2, 1.7, 2.1, 2.5, 2.9, 3.3, 3.8, 4.2, 4.6, 5, 5.4, 5.8, 6.2, 6.7, 7.1, 7.5, 7.9, 8.3, 8.8, 9.2, 9.6, 10),
    OD = c(0.4, 3.6, 2.5, 5.1, 8.9, 12.9, 13.6, 15.6, 18.3, 17.9, 16.2, 18.6, 17.7, 17.6, 14.4, 17.7, 19.8, 22.6, 20.2, 20.5, 18.2, 19.9, 16.6, 20.5, 20.9, 20.1)
)

initrate_data %>% 
  ggplot(aes(x=time, y=OD)) + 
  geom_point(alpha=.6, size=2) + 
  geom_hline(yintercept = 0) + geom_vline(xintercept = 0) +
  theme_minimal()
```

```{r echo=F,eval=F}
x = seq(0, 10, l=25)
c = 0
d = 20 # upper limit
e = 7 # steepness
y = c + (d-c) * (1 - exp(-x/e)) + rnorm(length(x), 0, .5)
initrate_data = tibble(time = x, OD = y)
initrate_data %>% 
  ggplot(aes(x=time, y=OD)) + 
  geom_point(alpha=.6, size=2) + 
  geom_hline(yintercept = 0) + geom_vline(xintercept = 0) +
  theme_minimal()
```


Для фитирования этой кривой можно использовать

+ различные модели, встроенные в пакет `drc` (их полный список можно отобразить командой `drc::getMeanFunctions()`, а описание и формулу каждой можно получить в справке к пакету, например `?AR.2`)
+ любые модели на Ваш вкус, которые Вы можете сами задать через функцию `nls()` (что несколько сложнее, т.к. возможно придется задавать какие-то стартовые значения)

## Попробуем задать модель самостоятельно

Например, можно использовать такую ассимптотическую функцию, где $d$ - это значение, к которому стремится кривая, а $e$ - параметр, отражающий угол наклона.

$$
y = d \cdot (1 -  e^{-\frac{x}{e}})
$$

```{r, fig.height=3, fig.width=4}
# кодируем модель сами
m1 = nls(formula = OD ~ d * (1 - exp(-time/e)), # заводим полную формулу
         data = initrate_data, # указываем данные, откуда брать то, что не параметры
         start = # указываем стартовые значения параметров
           list(d = 22, # верхний предел можем установить по графику
                e = 1)) # ну... укажем какое-то положительное число 
# ура, модель построилась - смотрим
m1

# теперь построим график
predictions = tibble(time=seq(0, 10, l=100))
predictions$OD_pred = predict(m1, newdata = predictions)

initrate_data %>% 
  ggplot(aes(x=time, y=OD)) + 
  geom_point(alpha=.6, size=2) +
  geom_line(aes(x=time, y=OD_pred), 
            data=predictions, alpha=.5) + 
  geom_hline(yintercept = 0) + geom_vline(xintercept = 0) +
  theme_minimal()
```

В общем-то, ничего страшного, построили! Вот только из этой модели мы не можем добыть доверительных интервалов, плюс чуть больше надо самому писать, какие-то начальные значения задавать.

## Используем готовую модель из пакета `drc`

Задавать модель проще.

```{r}
m2 = drm(OD ~ time, # сокращенная формула: что X, что Y
         data = initrate_data, 
         fct = AR.2()) # название модели
m2 # такие же коэффициенты!
```

Зато с ней можно корректно сравнивать параметры, получать доверительный интервал для предсказаний.

Однако эти модели нам нужны были для "нахождения линейного начального участка".

## Определяем начальную скорость

Тот самый начальный линейный участок - это касательная к графику в окрестности нулевой точки.

Скорость реакции - это отношение изменения концентрации к изменению времени, т.е. производная от концентрации. Если мы подобрали формулу функции, описывающей зависимость, и коэффициенты к ней, тогда мы можем зная формулу вычислить ее производную в начальной точке, которая и будет являться углом наклона кривой! Это все легко сделать в `R`.

```{r, fig.height=3, fig.width=4}
# задаем функцию 
f = expression( d * (1 - exp(-x/e)) )

# считаем производную по X
d_f = D(f, 'x') 
d_f

# достаем из модели значения параметров
d = m2$coefficients[1] %>% as.numeric()
e = m2$coefficients[2] %>% as.numeric()

# считаем значение производной в нулевой точке
init_slope = eval({x = 0; d_f})
init_slope

predictions = data.frame(time=seq(0, 10, l=100))
predictions$OD_pred = predict(m2, newdata = predictions)

initrate_data %>% 
  ggplot(aes(x=time, y=OD)) + 
  geom_point(alpha=.6, size=2) +
  geom_line(aes(x=time, y=OD_pred), 
            data=predictions, alpha=.5) + 
  geom_abline(intercept = 0, 
              slope = init_slope, 
              col = "red", alpha=.7) +
  geom_hline(yintercept = 0) + geom_vline(xintercept = 0) +
  theme_minimal()
```
```{r, eval=F, echo=F}
p =
  initrate_data %>% 
  ggplot(aes(x=time, y=OD)) + 
  geom_point(alpha=.6, size=2) +
  geom_line(aes(x=time, y=OD_pred), 
            data=predictions, alpha=.5) + 
  geom_abline(intercept = 0, 
              slope = init_slope, col = "red")

N = 50
coefs = m2 %>% summary() %>% .$coefficients
coef_samples = MASS::mvrnorm(N, coefs[,1], Sigma = vcov(m2))
for (i in 1:N) {
  d = coef_samples[i, 1]
  e = coef_samples[i, 2]
  p = 
    p + geom_abline(intercept = 0,
                    slope = eval({x = 0; d_f}), 
                    col = "red", alpha=.1)
}
p
```

Таким образом, все точки (как линейного, так и нелинейного диапазона) помогают нам вычислить искомую величину, т.е. начальную скорость реакции.