---
title: "Как расчитать стандартную ошибку среднего из характеристик одной выборки"
date: "`r format(Sys.Date(), '%Y.%m.%d')`"
---

```{r setup, include=FALSE}
source("../style.R")
```

Стандартная ошибка среднего (SEM) есть стандартное отклонение выборочных средних. Т.е. если бы мы взяли много выборок ($N$) размером $n$, посчитали их средние $\overline{X} = \{\overline{x}_1, \overline{x}_2, \overline{x}_3, \dots, \overline{x}_N\}$, то была бы справедлива следующая формула
$$
SEM = sd(\overline{X}) = \sqrt{\frac{\sum_{i=1}^N(\overline{x_i}-\overline{\overline{x}})^2}{N-1}}
$$
Однако обычно у нас есть одна выборка размером $n$, представляющая неизвестную генеральную совокупность, из которой нам хочется вычислить SEM.

Однако SEM можно расчитать из дисперсий выборки используя математические свойства дисперсии

* дисперсии можно суммировать (например, если будем расчитывать дисперсию суммы весов случайных пар девочка+мальчик, то дисперсия таких масс пар будет равна сумме дисперсий, если они не зависят друг от друга).
$$
\mathrm{Var}(♂+♀) = \mathrm{Var}(♂) + \mathrm{Var}(♀)
$$
* дисперсии можно умножать/делить на число
$$
\mathrm{Var}(a X) = a^2\mathrm{Var}(X)
$$

Теперь мы можем посчитать дисперсию суммы $\mathrm{Var}(X_1+X_2+\dots+X_n)$, т.е. значений, которые получатся, если сложить 

```{r}

```